臺灣橋頭地方法院民事簡易判決
111年度橋簡字第101號
原      告  涂泳宏  
被      告  黃燕瓊  
            黃昱偉  
            黃筱倩  
            嵇叔明  
            嵇瓊瑤  
            孫承祥  

            嵇玉龍  
            嵇瓊瑩  

            陳啓瑋  
            嵇應龍  
上列當事人間請求分割共有物事件，本院於民國111年5月24日言
詞辯論終結，判決如下：
    主  文
被告丁○○應就其被繼承人嵇文龍所有如附表編號1至3所示不動產
所有權應有部分二十一分之一辦理繼承登記。
原告與被告子○○、壬○○、癸○○、戊○○、庚○○、甲○○、丁○○、辛○○
、丙○○共有附表所示之不動產應予變價分割，附表編號1、2部分
所得價金由其等按如附表編號1、2「共有人應有部分」欄所示比
例分配；附表編號3部分所得價金由其等按如附表編號3「共有人
應有部分」所示比例分配。
原告其餘之訴駁回。
訴訟費用由原告與被告子○○、壬○○、癸○○、戊○○、庚○○、甲○○、
丁○○、辛○○、丙○○按附表「訴訟費用負擔比例」欄所示之比例負
擔。
    事實及理由
一、被告子○○、壬○○、癸○○、戊○○、甲○○、丁○○、辛○○、丙○○、
    己○○未於言詞辯論期日到場，核無民事訴訟法第386 條各款
    所列情形，爰依原告聲請，由其一造辯論而為判決。
二、原告主張：附表所示不動產（下合稱系爭房地）為兩造共有
    ，應有部分各如附表所示，兩造就系爭房地並無不分割之協
    議，且亦無因使用目的而有不能分割之情形，又系爭房地不
    適宜採原物分割，為發揮該房地最大經濟效益，依民法第82
    3條第1項、第824條第2項規定，請求依變價分割方式分割系
    爭房地；又系爭房地現由被告庚○○占用，已損害原告權益，
    依租金行情及原告應有部分比例計算，稽瓊瑤每月應賠償原
    告新臺幣（下同）1,400元等語。聲明：(一)被告戊○○、庚○○、丁○○、辛○○、己○○應就被繼承人嵇文龍所遺系爭房地應
    有部分1/21辦理繼承登記。(二)兩造共有之系爭房地應予變
    價分割，所得價金由兩造依比例分配。(三)庚○○應自111年1
    月3日起按月給付原告1,400元。
三、被告方面:
(一)被告嵇淑明、辛○○具狀以:系爭房地等於嵇家祖厝，為一家
    人精神支柱，原告法拍時就應了解共有物特性，而非事後要
    求分割，祖厝具有紀念意義，並非原告想怎樣就怎樣，原告
    要拿回本錢應針對己○○一人等語，資為抗辯。
(二)庚○○以:系爭房地為其外婆洪秀霞生前居住，外婆過世後繼
    承人共同協議由其居住該處，每年負責繳交房屋稅、地價稅
    ，多年相安無事，不料因己○○積欠卡債導致持分被拍賣，系
    爭房地沒有單獨部分可以分給原告，其不同意分割，又其原
    本就居住在系爭房地，原告請求賠償金額亦屬過高，其最多
    只能給付每月1000元等語，資為抗辯。
(三)丁○○具狀以:原告從未到過系爭房屋，如何得知無法達到使
    用目的，原告法拍前本應知悉系爭房地共有人均同意將系爭
    房地作為祖產，具有紀念意義且不得分割，其主張自無理由
    等語，資為抗辯。
(四)己○○具狀以:其持分已被原告買走，不知為何仍被列為被告
    ，若有資力會再買回來等語，資為抗辯。
(五)子○○具狀以:為免降低家族凝聚力，不同意分割等語，資為
    抗辯。
(六)其餘被告未於言詞辯論期日到場，亦未提出書狀作任何聲明
    或陳述。
四、本院之判斷:
(一)按各共有人，除法令另有規定外，得隨時請求分割共有物。
    但因物之使用目的不能分割或契約訂有不分割之期限者，不
    在此限。共有物之分割，依共有人協議之方法行之。又分割
    之方法，不能協議決定，或於協議決定後因消滅時效完成經
    共有人拒絕履行者，法院得因任何共有人之請求，命為下列
    之分配：一、以原物分配於各共有人。但各共有人均受原物
    之分配顯有困難者，得將原物分配於部分共有人。二、原物
    分配顯有困難時，得變賣共有物，以價金分配於各共有人或
    以原物之一部分分配於各共有人，他部分變賣，以價金分配
    於各共有人。民法第823條第1項、第824條第1、2項分別定
    有明文。復按裁判上定共有物分割之方法時，分配原物與變
    賣之而分配價金，孰為適當，法院本有裁量之權，不受共有
    人主張之拘束。
(二)系爭房地之共有人及應有部分如附表所示（有關嵇文龍死亡
    後發生繼承部分詳後述）乙節，有系爭房地登記謄本可稽（
    本院卷第125至141頁）。又系爭房地之登記共有人嵇文龍於
    104年5月19日死亡，其繼承人（兄弟姊妹）原有戊○○、庚○○
    、丁○○、辛○○、己○○5人，但以上5人除丁○○外，均已聲請拋
    棄繼承，並經臺灣高雄少年及家事法院以104年度司繼字第2
    747號聲請拋棄繼承事件准予備查等情，有除戶謄本、戶籍
    謄本、本院109年度司執字第48602號（己○○之債權人聲請拍
    賣系爭房地、由原告拍得其應有部分之執行事件，下稱系爭
    執行事件）卷內之家事事件公告可稽，故嵇文龍之繼承人僅
    有丁○○一人，而丁○○就其繼承自嵇文龍之系爭房地之應有部
    分1/21並未辦理繼承登記，有系爭房地登記謄本可稽（本院
    卷第125至141頁），此部分之事實，自可認定。而因分割不
    動產屬處分行為，依民法第759 條之規定，非經登記不得為
    之，是原告請求丁○○應先就其繼承自嵇文龍之上述應有部分
    辦理繼承登記，自屬正當，均應准許，而原告請求戊○○、庚○○、辛○○、己○○辦理繼承登記部分，即屬無據，應予駁回。
(三)查兩造就系爭不動產並未訂有不分割之期限，亦無事證足認
    系爭不動產依使用目的有不能分割情形，又系爭房地為4樓
    建物（1樓有保存登記、2至4樓及加蓋無保存登記）及坐落
    之土地，對外僅有一共同出入口等情，業經核閱系爭執行事
    件卷內不動產估價資料、拍賣公告及照片確認，可見系爭房
    地在使用上及構造上無法區分為數個獨立空間分配給兩造、
    由兩造以原物分割方式分別使用，而原告既已請求分割，則
    此繼續維持共有狀態，顯非將共有物發揮最大經濟效應。又
    嵇淑明、辛○○、丁○○、子○○雖然均具狀反對變價分割，但並
    未提出具體分割方案或提出原物分配之補償金額，而其等所
    稱系爭房屋為家族祖厝、具凝聚情感作用，性質上不能分割
    云云，並無事證可佐，且其等前於系爭執行事件中均未行使
    優先承買權，其等是否確有繼續共有系爭不動產或補償原告
    之意願，亦有疑問，而庚○○雖到場表示願以201,000元買回
    原告持分等語，但原告表示應以鑑定價格為準，嗣經本院當
    庭確認庚○○之意願，庚○○表示即使鑑定亦不願以鑑定價格購
    買，且本件均無人聲請鑑定確認合理補償金額，自難以將原
    物分配部分共有人，並補償其他共有人之方式為之。另參酌
    系爭房地對外通行無礙，附近機能便利，機能發展成熟，有
    上開不動產估價資料可參。為利系爭房地之完整利用，將建
    物及土地部分由同一人取得，以降低法律關係之複雜性，應
    較為妥適，然如系爭房地既無法以原物分配或分歸部分共有
    人所有並補償其他共有人等方式分割，自僅能以變價分割方
    式，維持系爭不動產之完整使用及降低法律關係之複雜性，
    且採取變價分割方式而由價高者得，再按應有部分以價金分
    配於共有人，應可使各共有人均可獲得價高之利益，且現共
    有人當中，若有人有意取得系爭房地，亦可透過參與變價程
    序之方式實現。從而，系爭房地以變價分割，應能兼顧兩造
    共有人之利益，亦與系爭房地現況無違，當屬妥適。又己○○
    並非系爭房地之共有人，原告對其起訴請求分割系爭房地，
    應予駁回，附此敘明。
(四)按共有人於與其他共有人訂立共有物分割或分管之特約後，
    縱將其應有部分讓與第三人，其分割或分管契約，對於受讓
    人仍繼續存在，惟若應有部分之受讓人若不知悉有分管契約
    ，亦無可得而知之情形，受讓人仍受讓與人所訂分管契約之
    拘束，有使善意第三人受不測損害之虞，與憲法保障人民財
    產權之意旨有違，司法院大法官會議釋字第349號解釋可資
    參照。是若共有物應有部分之受讓人知悉或可得而知共有物
    上存有或分管契約之情形下，即應受原分管契約之拘束。經
    查:被告庚○○辯稱其外婆洪秀霞過世後共有人共同協議由其
    居住系爭房地，並負責繳交房屋稅、地價稅乙節，核與系爭
    執行事件書記官、執達員至系爭房地履勘測量時，庚○○到場
    表示房屋現由其與孫女、媳婦自住之情形相符，且與嵇淑明
    、辛○○、丁○○均稱系爭房地現況為家族意願等情一致，堪認
    系爭房地原共有人間就系爭房地應有由庚○○使用之分管協議
    存在。又系爭房地為多人共有，及拍賣當時由庚○○居住使用
    等狀態，均經系爭執行事件歷次拍賣公告記載明確，原告當
    時對於原共有人之間存在某種分管協議之事當非無從得知，
    自應受上開分管協議拘束。從而原告主張庚○○擅自占用系爭
    房地致其受有損害，請求損害賠償，自非有據。
五、綜上所述，原告請求被告丁○○就被繼承人嵇文龍所遺如附表
    所示系爭房地應有部分辦理繼承登記、兩造（不含己○○）共
    有之系爭房地應予變價分割，所得價金由兩造（不含己○○）
    依附表所示應有部分比例分配（因土地與房屋部分之共有人
    應有部分比例不同，應分別按應有部分比例分配之），為有
    理由，逾此部分則屬無據，應予駁回。
六、本件事證已臻明確，兩造其餘攻擊防禦方法及所提之證據證
    據，核與判決之結果不生影響，爰不一一論列，併此敘明。
七、按因共有物分割、經界或其他性質上類似之事件涉訟，由
    敗訴當事人負擔訴訟費用顯失公平者，法院得酌量情形，命
    勝訴之當事人負擔其一部，此據民事訴訟法第80條之1 定有
    明文。因分割共有物使兩造各蒙其利，本院認為訴訟費用如
    均由一造當事人負擔，顯失公平，應由兩造依其應有部分之
    比例分擔。又系爭房地土地與建物部分之共有人應有部分比
    例雖有不同（如附表所示），但土地部分之價值遠高於房屋
    ，有前述不動產估價資料可稽，爰以土地部分之應有部分比
    例為訴訟費用負擔之基礎，另審酌原告請求庚○○賠償部分業
    經駁回，調整原告與庚○○間之訴訟費用負擔比例如附表所示
    。
中　　華　　民　　國　　111 　年　　6 　　月　　9 　　日
          　　　　橋頭簡易庭  法      官    呂維翰
以上正本與原本相符。
如不服本判決，應於送達後20日內，向本院提出上訴狀並表明上
訴理由，如於本判決宣示後送達前提起上訴者，應於判決送達後
20日內補提上訴理由書（須附繕本）。
中　　華　　民　　國　　111 　年　　6 　　月　　9 　　日
                              書  記  官    薛如媛  
附表
編號 說明 共有人應有部分 訴訟費用負擔比例 1 高雄市○○區○○段000地號土地，面積46平方公尺 子○○1/3、壬○○1/6、癸○○1/6、戊○○1/21、庚○○1/21、甲○○1/63、丁○○2/21（其中1/21繼承自原登記共有人嵇文龍，尚未為繼承登記）、辛○○1/21、丙○○2/63、乙○○1/21 子○○1/3、壬○○1/6、癸○○1/6、戊○○1/21、庚○○1/84、甲○○1/63、丁○○2/21、辛○○1/21、丙○○2/63、乙○○7/84 2 高雄市○○區○○段000地號土地，面積33平方公尺   3 高雄市○○區○○段000號建物（門牌號碼高雄市○○區○○○路000巷0號） 子○○1/3、壬○○1/12、癸○○1/4、戊○○1/21、庚○○1/21、甲○○1/63、丁○○2/21（其中1/21繼承自原登記共有人嵇文龍，尚未為繼承登記）、辛○○1/21、丙○○2/63、乙○○1/21   同上建物未保存登記部分(一層12平方公尺、二層58.29平方公尺、三層65.81平方公尺、四層65.81平方公尺、陽台7.51平方公尺）